臺灣高等法院臺南分院刑事判決
　　　上　訴　人
　　　即　被　告　甲　○　○
　　　選任辯護人　黃　溫　信　律師
右上訴人因貪污治罪條例等案件，不服臺灣臺南地方法院八十六年度訴字第一○○三
號中華民國九十年十月十九日第一審判決（起訴案號：臺灣臺南地方法院檢察署八十
六年度偵字第四○九○號、第七一九○號），提起上訴，經判決後，由最高法院第二
次發回更審，本院判決如左：
      主      文
原判決關於甲○○部分撤銷。
甲○○依據法令從事公務之人員，共同連續利用職務上之機會，詐取財物，處有期徒
刑柒年貳月，褫奪公權伍年。扣案之犯罪所得財物新台幣貳仟零柒拾捌元應發還被害
人台南市立第五幼稚園，其餘未扣案犯罪所得財物新台幣玖萬捌仟伍佰拾伍元應予追
繳，其中新台幣陸萬仟伍佰拾伍元應發還被害人台南市立第五幼稚園，新台幣萬
伍仟元應發還被害人台南市政府，如全部或一部無法追繳時，應以其財產抵償之。
      事      實
一、甲○○自民國（下同）七十七年二月間起，擔任設於台南市精忠三村一三七七號
    台南市立第五幼稚園（以下簡稱第五幼稚園）之園長（已於八十六年五月間卸任
    ），洪玉妹係第五幼稚園之工友（經原審法院諭知免刑確定），均係依據法令從
    事公務之人員；而游吉上係雪梨麵包店之負責人，洪燦係尚品蛋糕店之負責人，
    張德河係光周工程行之負責人，均係從事業務之人（游吉上、洪燦經原審法院各
    判處有期徒刑三月，緩刑五年確定；張德河經原審法院判處有期徒刑三月確定）
    ，分別為下列行為：
（一）第五幼稚園每日供應園童午餐用之食物均係由第五幼稚園廚工王秀英負責採買
      並先自行墊付款項，惟因王秀英不識字，甲○○遂指示由洪玉妹依王秀英口述
      採買之項目、數量、金額後，再代王秀英填寫支出證明單以辦理核銷。詎甲○
      ○與洪玉妹竟共同意圖為自己不法之所有，基於利用職務上之機會詐取財物之
      概括犯意，由洪玉妹將廠商每日所出具之收據之私文書由其以超額報支數量及
      價金之方式變造後，交由不知情之第五幼稚園庶務及會計等人員向第五幼稚園
      請款，洪玉妹得款後，除按實際採買支出之費用扣還予王秀英外，餘款則全數
      交予甲○○使用。甲○○、洪玉妹自八十四年一月三日起，至八十四年六月十
      八日止，共計透過不知情之第五幼稚園庶務及會計等人員連續向第五幼稚園請
      款，詐得新台幣（下同）五萬零二百六十五元（起訴書誤載為十五萬元），另
      自八十五年九月二日起至八十六年一月四日止，又以相同方式連續向第五幼稚
      園請款，共詐得十萬三千零四十元，合計詐得十五萬三千三百零五元，足以生
      損害於第五幼稚園對於午餐採買費用之管制。
（二）甲○○自七十九年間起，即以第五幼稚園名義向雪梨麵包店之負責人游吉上採
      買麵包點心供園童作為餐點食用，嗣甲○○以該園小班園童吃不完一整個麵包
      為由，要求游吉上減少交付三分之一數量之麵包點心，但仍須開具足量麵包點
      心之收據向第五幼稚園不知情之庶務、會計人員請款後，再將超額報支部分之
      款項交予甲○○，游吉上為求能作成生意，與甲○○共同意圖為自己不法之所
      有，基於利用職務上之機會詐取財物之概括犯意，共同由游吉上將明知超額報
      支不實之事項，登載於游某業務上作成之收據之私文書，持向第五幼稚園不知
      情之庶務等人員請款，游吉上得款後，再將超額報支部分之款項交予甲○○。
      甲○○以上開方式連續自八十四年十月、十一月、十二月及八十五年一月分別
      詐得九千二百三十五元、七千七百七十元、一萬零四百二十元、七千二百三十
      五元，合計詐得三萬四千六百六十元，足以生損害於第五幼稚園對於麵包點心
      採買費用之管制。
（三）第五幼稚園自八十五年三月起，改向尚品蛋糕店採買園童之麵包點心，甲○○
      以同上方式要求洪燦將每個麵包或其他點心之價金均超額報支一元至二元，並
      由洪燦出具不實之收據請款，洪燦為求能作成生意，與甲○○共同意圖為自己
      不法之所有，基於利用職務上之機會詐取財物之概括犯意，共同由洪燦將不實
      之超額報支事項，登載於洪某業務上作成之收據之私文書，持向第五幼稚園不
      知情之庶務等人員請款，洪燦得款後，再將超額報支部分之款項交予甲○○使
      用。甲○○連續自八十五年四月起至同年十二月止，分別詐得五千零九十三元
      、四千四百零六元、五千一百十八元、二千三百十四元、二千二百七十六元、
      二千三百四十三元、二千零七十八元，合計詐得二萬三千六百二十八元，足以
      生損害於第五幼稚園對於麵包點心採買費用之管制。
（四）甲○○因第五幼稚園校舍屋頂漏水及油漆剝落，遂於八十五年九月間，請張德
      河承作五幼校舍屋頂檢修漏水工作，張德河估價工程費為四萬八千元，完工後
      欲請款，甲○○告知張德河，開發票名目勿寫屋頂漏水維修，要寫油漆修護，
      且要開具八萬八千元金額，張德河於校舍屋頂完工後，即與甲○○共同意圖為
      自己不法之所有，基於利用職務上之機會詐取財物之概括犯意，將上開不實之
      事項，登載於其業務上作成之統一發票之私文書上，持向第五幼稚園不知情之
      會計張淑敏請款，並由張淑敏出具付款憑單，張德河再持付款憑單向不知情之
      台南市政府承辦人員請得八萬八千元，扣除其應得之四萬八千元後，將餘款四
      萬元交予不知情之第五幼稚園總務人員。又甲○○為校舍油漆工程，另指示洪
      玉妹油漆第五幼稚園校舍，洪玉妹遂與其配偶油漆校舍數日後，始告完工。不
      知情之總務人員遂將該四萬元餘款轉交給洪玉妹，詎甲○○又事隔三日後，竟
      向洪玉妹要回該四萬元之餘款，僅從中取出五千元予洪玉妹，以充其夫妻二人
      油漆第五幼稚園校舍之工資，所餘三萬五千元則由甲○○據為己有，足以生損
      害於台南市政府對於經費使用之管制。
（五）嗣經人檢舉，為台南市調查站人員於八十五年一月八日上午在第五幼稚園甲○
      ○辦公室內扣得現金十四萬六千元（嗣後存入第五幼稚園郵局存簿），及洪燦
      交付被告甲○○之麵包點心浮報費用二千零七十八元。
二、案經法務部調查局台南市調查站報請臺灣臺南地方法院檢察署檢察官偵查起訴。
      理      由
一、訊據上訴人即被告甲○○對於其自七十七年二月間起，擔任第五幼稚園園長，於
    八十六年五月間卸任之事實，供承不諱，惟矢口否認有何違反貪污治罪條例等犯
    行，辯稱：伊浮報之金額每日約為五百元至八百元不等，自八十四年一月三日起
    ，至八十四年六月十八日止，僅浮報十萬八千元，並無如起訴書所載十五萬元之
    多，而自八十五年九月二日起，至八十六年一月四日止，亦僅浮報六萬四千元，
    亦無如起訴書所載十萬三千零四十元之多；游吉上係自願提供回饋，又因伊鑑於
    園內小班學童食量較小，吃不完一整個麵包，形成浪費，乃要求洪燦將結餘之費
    用於結算後交給園方，供作第五幼稚園事務之支出，伊意並非浮報，因第五幼稚
    園之經費不足，故其浮報之麵包點心採買費用均放在咖啡經費內，乃欲將結餘之
    經費使用於園方之業務推動等項目上，並為第五幼稚園預備儲存購買一套逆滲透
    飲水設備，價值十六萬四千元之用，調查員於八十六年一月八日搜索當日在辦公
    室搜得，因調查員稱不負責保管現金，而當面拿還給學校，故將現金中十四萬六
    千元拿到台南二十八支郵局存入第五幼稚園帳戶內，其他款項均用在補貼校園美
    化、幼兒活動、關懷家長師生員工及對外代表園方之慈善捐助等各種彈性運用支
    應上，未納入私囊，伊無不法所有，亦無生損害於第五幼稚園可言。且上開費用
    均有設帳由教師管理，絕非供伊私人自行支配使用，嗣因無人願意保管之下才置
    放伊處保管，另因園方在八十五年間確有一筆建築及設備項下油漆修護之預算八
    萬八千元，當時園方屋頂及牆壁每逢下雨會漏水，故由包商張德河作抓漏、屋頂
    檢修及油漆修護，後因颱風造成油漆損壞範圍擴大，張德河認原估價不足以承作
    兩項工作，僅願承作屋頂漏水部分，費用亦減至四萬八千元，經張德河同意，由
    園方找洪玉妹及其夫做油漆部分工作，工資四萬元亦由張德河支付給洪玉妹領取
    ，故洪玉妹係受張德河僱用，張德河承包之工作已完成，故由張德河開立油漆修
    護名義發票金額八萬八千元持向園方請款，其中四萬元繳回園方乃理所當然之事
    ，未再向洪玉妹要回三萬五千元；且當初有三家廠商參加比價，由張德河以最低
    價承作云云。
二、前揭超額報支詐領午餐採買費用事實，經查：
（一）訊據上訴人即被告甲○○對於事實欄（一）所載其浮報午餐採買費用之事實坦
      承不諱（本院重上更一卷第四八、一三一、一三二頁），被告並供稱：「（問
      ：洪玉妹把廠商所開收據先交給你，你塗改超額浮報？答）有時候有：：」等
      語（見本院上訴卷三七頁），核與同案被告洪玉妹供承確有浮報午餐採買費用
      之事實相符，並有伙食採買憑證（扣押物編號壹之一）、第五幼稚園午餐原始
      單據（扣押物編號柒）及八十五年九月至八十六年一月午餐費比對本等各一份
      在卷可憑。被告雖辯謂係開會通過的云云（見本院上訴卷三七頁），然又稱不
      記得開會有無紀錄（見本院上訴卷一七○頁），前後矛盾，顯無可採。
（二）經原審逐一核對計算伙食採買憑證、第五幼稚園午餐原始單據及八十五年九月
      至八十六年一月午餐費比對本內所載浮報之午餐採買費用結果，發現自八十四
      年一月三日起，至八十四年六月十八日止，浮報之費用為五萬零二百六十五元
      ，而自八十五年九月二日起，至八十六年一月四日止，浮報之費用為十萬三千
      零四十元，合計浮報之費用為十五萬三千三百零五元。被告甲○○雖供承自八
      十四年一月三日起，至八十四年六月十八日止，其所浮報之金額較原審核對計
      算者為多，而自八十五年九月二日起，至八十六年一月四日止，較原審核對計
      算者為少。惟被告之自白，不得作為有罪判決之唯一證據，仍應調查其他必要
      之證據，以查其是否與事實相符，刑事訴訟法第一百五十六條第二項定有明文
      。按右揭午餐採買費用項目繁多，且時間久遠，實難僅憑片斷、模糊之記憶而
      計算出正確之金額，必須以單據為憑，且逐項比對，較為正確。而被告甲○○
      僅憑其每日支出之伙食費用，而概略計算其浮報之金額，與實際情形自會有相
      當程度之差距，自以當時採買之憑證單據逐一核對計算之結果較為可採。故應
      認被告甲○○自八十四年一月三日起，至八十四年六月十八日止，浮報之午餐
      採買費用為五萬零二百六十五元，而自八十五年九月二日起，至八十六年一月
      四日止，浮報之午餐採買費用為十萬三千零四十元，合計浮報之午餐採買費用
      為十五萬三千三百零五元屬實，自非公訴人認定之金額，亦非被告甲○○主張
      之金額。
三、關於前揭超額報支領取麵包點心採買費用事實，訊據被告甲○○坦承對於事實欄
    （二）、（三）所載其浮報麵包點心採買費用之事實不諱（見他字偵查卷第七五
    頁反面、第七七頁、本院上訴卷一七二、重上更一卷第四八、一三二、一三三頁
    ），核與共同被告游吉上、洪燦供述之情節相符（見他字偵查卷第五七頁反面、
    第五五頁反面、第八四頁反面，偵字第四○九○號偵查卷第十六頁反面、第十七
    頁，原審卷一第一一七頁、一一八頁正反面、一四二頁反面），並有尚品蛋糕店
    內帳（扣押物編號壹）、尚品蛋糕店作廢收據內帳（扣押物編號貳）、尚品蛋糕
    店受理第五幼稚園訂購餐點明細表（扣押物編號）、麵包浮報費用（扣押物編
    號陸）等各一份可稽（見扣押證物，外放）。至游吉上於偵查中雖供稱游吉上係
    自願提供回饋第五幼稚園云云，然與其於調查站及原審時所供不符，且所謂回饋
    何不減價販售，無非為避就飾詞，不足採信。
四、證人即曾任第五幼稚園教師，當時負責保管、驗收工作之黃涵於台南市調查站
    （以下簡稱調查站）證稱：「自我於八十五年九月至市立第五幼稚園任教，並於
    八十五年九月接管咖啡帳目之一個月間，該款項僅有致送教師節禮品每名教師燜
    燒鍋乙個等等之支出，並未有致送離職員工紀念品或作為緊急接送受傷、探視幼
    兒所需之花費。期間園內雖有幼兒受傷需送醫情事，惟均係老師自費送醫，所謂
    的咖啡帳目在此時並未見有任何補助。」（見他字偵查卷第三八頁正反面）；證
    人即曾任第五幼稚園教師，當時負責教學規劃之胡玉戀於調查站證稱：「民國八
    十二年八月一日到第五幼稚園任教，八十五年一月底離職。」、「：：：我在第
    五幼稚園二年半，期間三節未見甲○○致送教師紀念品，而離職員工包括我離職
    ，亦無收到甲○○送任何紀念品，至於幼兒受傷或住院，我記得都是護士李佳玲
    自費處理，未見甲○○有購禮物探視幼兒之情形。」（見他字偵查卷第四一頁反
    面、第四三頁）；證人即曾任第五幼稚園教師，當時負責庶務、採賣工作之紀淑
    雯於調查站證稱：「民國八十二年八月到第五幼稚園任教，八十四年七月底離職
    。」、「：：：我是在八十二年九月至八十三年一月底負責保管『咖啡』經費：
    ：：」、「前一位老師（已忘記是誰）將『咖啡』經費移送給我保管時：：：而
    是每位老師至第五幼稚園都要買夏、冬二件Ｔ恤運動服裝，部分由老師自費，部
    分由『咖啡』支付，另每學年終聚餐由咖啡支付及甲○○曾一、二次向我拿幾千
    元（詳細金額已記不清楚）：：：」、「『咖啡』在保管期間，只有老師交的錢
    ，並未包括浮報之麵包、午餐、代辦費」（見他字偵查卷第四四頁正反面、四五
    頁反面至四六頁）；證人即曾任第五幼稚園教師，當時負責財產保管、代辦費業
    務劉姻蘭於調查站證稱：「民國八十二年到第五幼稚園擔任教師，八十四年七月
    離開。」、「：：：在八十三年間（時間記不清楚）園長甲○○突然將『咖啡』
    經費交給我保管，據我所知，該『咖啡』是每學期老師繳交五百元或一千元以應
    老師聚餐之用，或其他經費有剩餘的錢就併入此『咖啡』經費：：：」、「是由
    老師將學童繳之代辦費交予出納，出納再將所省的錢交給甲○○，因甲○○說她
    自己與廠商交涉購買事宜」、「：：：向學童所收之運動服、睡袋、毛巾等代辦
    費皆高出於廠商出貨價，而其間之差額未併入『咖啡』內，因整筆代辦費皆交甲
    ○○全權運用」（見他字偵查卷第五九頁至六○頁反面）；證人即任第五幼稚園
    護士迄今，負責學生保健及餐飲調配工作之李佳玲於調查站證稱：「我約自八十
    四年九月至八十五年八月負責保管第五幼稚園『咖啡』私帳，我來第五幼稚園一
    、二年之後，約在八十三年左右，才知道有『咖啡』這名目：：：至於經費來源
    ，主要是浮報麵包費用之差額。」、「是的（浮報雪梨麵包店、尚品蛋糕店麵包
    費用之差額）」、「咖啡經費中沒有（包括挪用之午餐費用），至於該浮報費用
    之流向，要問甲○○本人。」、「（扣押物編號四之一咖啡名目私帳內各項支出
    用途中）園長自己使用部分：(1)八十四年十二月十九日，支付園長特支費七六九
    九元。(2)八十五年三月二十五日，支付洪玉妹五千元，甲○○係以支付給洪玉妹
    買菜週轉金之名義向我支款，但事後洪玉妹稱未拿到該筆款項。」（見他字偵查
    卷第六二頁反面至六四頁）；證人即任第五幼稚園教師並兼任總務工作迄之今之
    茅秀芳於調查站證稱：「：：：而大約於我兼任庶務工作後之半年，我才從其餘
    教師口中得知，陳園長配合工友洪玉妹從午餐之採購經費中動手腳，從中浮報經
    費牟取不法利益，而該筆浮報經費全由陳園長中飽私囊，而並未併入『咖啡』帳
    之經費中。」（見他字偵查卷第六七頁反面至六八頁）；證人即任第五幼稚園教
    師負責主計工作迄今之張淑敏於調查站證稱：「負責第五幼稚園預算提列製作及
    經費核銷：：：」、「：：：直到八十五年六、七月間甲○○於園務會議提出後
    ，才知道浮報麵包之結餘亦歸入『咖啡』帳內。據我所知，『咖啡』經費多數用
    於購買運動服、聚餐及寒暑假放假前前數日之餐。」（見他字偵查卷第一○一頁
    反面、一○二頁反面）等各語詳實。即被告甲○○於調查站亦坦承：「：：：園
    方只得故予提高售價售予園童，以買取超量較多之貨品以供備用，如『夏季運動
    服』乙項，廠商予園方之售價僅為一七○元，然我基於上述因素，即授權經手辦
    理之教師單價提高為二五○元，並以此差額之金錢再買取多點貨品，而該等留存
    之貨品俟後再售出予園童時，得款即納入『咖啡』名目私帳，由我統籌運用或作
    為下學年度辦理本項費用時墊付之用。」、「：：：另我個人某些事項之特支費
    用等亦由此（咖啡經費）支出。」（見他字偵查卷第七六頁正反面）、「（問：
    游吉上前述，到了八十四年間，甲○○偶爾也會另向我表示，小班的學童吃不完
    一整個麵包，要我供應麵包數量減少約三分之一，惟仍要我開立足額園童數之收
    據，以供其浮報核銷，游吉上之供述是否實在？答）是的，：：：學童的麵包量
    減少，節省的錢納入咖啡經費中。」（見他字偵查卷第八八頁）、「經我抽樣計
    算檢視結果，此金額（自八十五年九月二日至八十六年一月四日，浮報金額總計
    為十萬零三千四百元）應無誤。」、「就我記憶所及，大約是八十四年開始浮報
    午餐費用，每月浮報金額一如我於一月八日在貴站之自白，即大約每月一萬五千
    元。因第五幼稚園學期開始及結束有的在月中，所以自八十四年至八十五年九月
    扣掉寒暑假大約有一個月，浮報金額大約十五萬元。」、「因我保管之『咖啡』
    經費不足，所以向李佳玲拿該七千六百九十九元，以作為我應酬之用。」、「午
    餐浮報部分總數由我保管，零散的午餐浮報由洪玉妹保管，湊整數後再交給我。
    」、「我將『咖啡』剩餘經費中拿十四萬六千元以第五幼稚園為戶名存入中華郵
    局台南第二十八支局，其餘還有幾千元放在我辦公室內。」（見他字偵查卷第九
    ○頁至九二頁）等語在卷。查上開證人均係第五幼稚園之教師，且多位曾奉被告
    甲○○之命兼管「咖啡」經費，對「咖啡」經費之來源及使用情形，自應相當清
    楚。惟綜觀其等證詞及被告甲○○之供述，被告甲○○並未將其浮報之午餐採買
    費用放入「咖啡」經費中，又縱真有放入，但如何使用仍均由被告甲○○單獨全
    權支配，其他人無從過問，且其亦確有從「咖啡」經費中提出款項供其個人使用
    之情形，故其浮報午餐採買及麵包費用係為自己不法所有之意圖至明。
五、證人張淑敏雖證稱：「（問：所謂咖啡費用有無支出給老師過節禮物或老師離職
    紀念品？答）有。」，然其同時又稱「（問：你在調查站說從未收過？答）是。
    我記得我有收過鍋子當過節禮物，因未離職沒有收到紀念品。」、「（問：了解
    咖啡費用用來支出那些用途？答）咖啡費用不是我的職責。」等云，被告亦稱：
    因為證人沒有經管咖啡帳所以用途不是很清楚。」（均見本院上訴卷五四頁），
    顯見張淑敏所稱「記得收過鍋子當過節禮物」云云，究亦不明瞭是否由咖啡費用
    所支付，不足為被告有利之認定。至被告所提出統一發票，收據、捐款收據云云
    （見本院重上更一卷八五至九一頁），雖部分單據抬頭戶名載為第五幼稚園，然
    該統一發票等均屬私文書，而出賣人常依買受人之指示任意開具統一發票或收據
    ，究不能證用該費用確係用於第五幼稚園之所需；捐贈收據，捐款人列名為被告
    個人，亦難證明為第五幼稚園所支出；另又提出飲水機估價單云云（見本院上訴
    卷八九頁），查該估價單出具日期載為「八十五年五月」、「價值十六萬四千元
」，倘被告有意購買，何以未於為此行為之前先作評估，甚或於浮報達到該價額
    時立即購買，殊無仍供己花用或經調查站查獲後始為此項主張之理。被告所稱調
    查員於八十六年一月八日搜索當日在辦公室搜得現款，將現金中十四萬六千元存
    入台南二十八支郵局第五幼稚園帳戶內，尚不足以證明係作為購買飲水設備之用
    。被告甲○○此部分所辯，純係卸責之詞，不足採信，犯行堪以認定。
六、關於油漆修護經費部分，經查：
（一）前揭浮報油漆修護費用事實，業據被告甲○○對於事實欄（四）所載其要求被
      告張德河以油漆修護費用名義開立八萬八千元收據等事供認不諱（見偵字第四
      ○九○號偵查卷第五四頁反面、本院重上更一卷第四八、一三三、一三四頁）
      ，核與共同被告張德河於調查站、偵查及原審供述之情節相符（見偵字第四○
      九○號偵查卷第四九頁反面至五○頁、第六九頁正反面，原審卷一第七七頁反
      面至七八頁），復有張德河出具之統一發票、第五幼稚園出具之付款憑單、領
      取支票憑證存根在卷可證（見偵字第四○九○號偵查卷第五七頁、第六三、第
      六四頁），並有本院前審向第五幼稚園調取之油漆維護憑證（附發票、估價單
      ）、付款憑單、領取支票憑證存根在卷可按（見本院重上更一卷第六○至六四
      頁）。
（二）又共同被告張德河於台南市調查站、偵查及原審中供述：我到第五幼稚園園長
      要我，就屋頂漏水部分估價，完工後欲請款時甲○○要求其以油漆維護名義開
      立八萬八千元發票，並將四萬元交還給園長等語（見偵字第四○九○號偵查卷
      第四九頁反面、六九頁正反面、原審卷一第四九頁、五一頁反面、七七頁反面
      、一一九頁、一八八頁反面），又證人張淑敏於調查站時證稱：「八十五年間
      學校確有一筆建築及設備項下油漆修護之預算八萬八千元，承包廠商光周工程
      行張德河於八十五年九月十日開張油漆修護八萬八千元的統一發票給學校，該
      款項由總務報帳，我見粘貼憑證園長已核章，即開立該工程款之付款憑單，通
      知市府開立公庫支票，我並開具領取支票憑證，給張德河執之向市政府領取支
      票後到台灣銀行兌現，事後我聽洪玉妹在餐廳對我說：『甲○○給她油漆費四
      萬元，但不出三天，甲○○一定會向她索回。』，過幾天，洪玉妹告訴我，甲
      ○○已向她要回該四萬元。」（見偵字第四○九○號偵查卷第四七頁反面）。
      共同被告洪玉妹於偵查時供稱：「由學校主計轉給我四萬元，主計、總務對我
      說這是油漆費，園長交待拿給我，但二、三天後園長甲○○又把四萬元拿回去
      ，我有把這事向主計、總務報告。」（見偵字第四○九○號偵查卷第十七頁反
      面），於原審審理時供稱：「我和我先生利用下班時間及星期假日到學校油漆
      ，並且將四萬元交還給甲○○，後來甲○○再拿五千元給我。」（見原審卷一
      第五十頁反面、五一頁正反面、原審卷一第一四二頁反面、原審卷二第四七頁
      反面、五三頁、二一四、二一五頁）等各語。
（三）綜觀共同被告洪玉妹及證人張淑敏上開供證之詞，互核一致，被告甲○○此部
      分所辯，應不足採，又被告否認詐取三萬五千元，為不足採，已如前述，又無
      法交待三萬五千元之使用情形，足稽其有為自己不法所有之意圖，灼然明甚。
      被告甲○○再辯稱：洪玉妹夫婦在油漆方面係受張德河僱用云云，惟洪玉妹係
      由被告所指示工作，並由第五幼稚園之主計交給洪玉妹四萬元（被告亦坦承錢
      是總務交給工友，見本院重上更一卷四八頁），顯見與張德河無關，難謂係張
      德河所僱用，所辯亦不足採，此部分之犯行，堪以認定。至張德河嗣後所供係
      其估價八萬八千元，要用來修繕學校云云，與其前揭所供不相符合，要非可採
      。又被告提出比價單三紙云云，然比價單上之記載為僅為形式上之作業程序，
      其內容非不得由雙方私下同意後變更之，即難為被告有利之認定。
七、按被告甲○○係依據法令從事公務之人員，所為事實欄（一）所載浮報午餐採買
    費用行為，係犯貪污治罪條例第五條第一項第二款利用職務上之機會，詐取財物
    罪。其中變造收據並提出行使部分，則係犯刑法第二百十六條、第二百十條行使
    變造私文書罪。所為事實欄（二）、（三）所載浮報麵包點心採買費用及事實欄
    （四）所載浮報油漆修護費用部分，均係犯貪污治罪條例第五條第一項第二款利
    用職務上之機會，詐取財物罪。因共同被告游吉上、洪燦、張德河均係從事業務
    之人，被告甲○○要求其等分別為事實欄（二）、（三）、（四）所載出具不實
    之收據行為，另犯刑法第二百十六條、第二百十五條行使業務上文書登載不實罪
    ；要求張德河共同填載不實統一發票予以行使之行為，應成立商業會計法第七十
    一條第一款填製不實會計憑證罪（此罪與刑法第二百十六條、第二百十五條罪，
    屬法規競合，依特別法優於普通法原則，應優先適用）。被告甲○○就利用職務
    上之機會詐取午餐費之財物部分與行使變造文書（收據）部分與洪玉妹間；就利
    用職務上之機會詐取麵包點心費之財物部分及行使業務上登載不實文書（收據）
    部分，分別與游吉上、洪燦間；就利用職務上之機會詐取油漆修護費部分及行使
    業務上登載不實文書（收據）、填製不實會計憑證（支票）部分與張德河間，各
    有犯意聯絡及行為分擔，分別為共同正犯。其變造私文書及於業務上文書登載不
    實後均進而持以行使，所為變造私文書及業務上文書登載不實之低度行為均已為
    行使之高度行為所吸收，不復另論，均僅論以行使罪。被告甲○○雖非從事業務
    之人，惟其分別與游吉上、洪燦、張德河間，共同行使業務上文書登載不實之行
    為，依刑法第三十一條第一項之規定，均以共犯論。被告甲○○在事實欄（一）
    、（二）、（三）、（四）所載之行為中，分別利用不知情之第五幼稚園庶務、
    會計、教師及台南市政府人員詐取財物，均屬間接正犯。被告甲○○多次詐取財
    物；多次行使變造私文書，多次行使業務上文書登載不實，各時間緊接，犯罪構
    成要件均相同，顯均各係基於概括之犯意反覆為之，均應依連續犯之規定，分別
    以貪污治罪條例第五條第一項第二款利用職務上之機會詐取財物罪、刑法第二百
    十六條、第二百十條行使變造私文書罪、第二百十六條、第二百十五條行使業務
    上文書登載不實罪等以一罪論，並均加重其刑。又被告甲○○係公務員，假藉職
    務上之機會，以故意犯刑法瀆職罪章以外之刑法第二百十六條、第二百十條行使
    變造私文書罪，刑法第二百十六條、第二百十五條行使業務上文書登載不實罪、
    商業會計法第七十一條第一款填製不實會計憑證罪，均應依刑法第一百三十四條
    前段之規定，遞加重其刑。被告甲○○所犯事實欄（一）中貪污治罪條例第五條
    第一項第二款利用職務上之機會詐取財物罪、刑法第二百十六條、第二百十條行
    使變造私文書罪間；所犯事實欄（二）、（三）、（四）中貪污治罪條例第五條
    第一項第二款利用職務上之機會詐取財物罪及刑法第二百十六條、第二百十五條
    行使業務上文書登載不實罪、商業會計法第七十一條第一款填製不實會計憑證罪
    間，均有方法結果之牽連關係，均應從一重之貪污治罪條例第五條第一項第二款
    利用職務上之機會詐取財物罪處斷。又貪污治罪條例第五條第一項第二款利用職
    務上之機會，詐取財物罪，雖曾於八十五年十月二十三日經總統令修正公布其法
    定刑度，惟被告甲○○係自八十四年一月三日起，至八十六年一月四日止，連續
    利用職務上之機會，詐取財物，其行為既僅以一罪論，而其中最後一次犯罪行為
    又係在上開條文修正公布施行之後，自不發生行為後法律有變更之問題，故無刑
    法第二條第一項規定之適用。再按犯貪污治罪條例第四條至第六條之罪，在偵查
    中自白，如有所得並自動繳交全部所得財物者，減輕其刑；因而查獲其他共犯者
    ，減輕或免除其刑，貪污治罪條例第八條第二項固定有明文，惟被告甲○○雖於
    偵查中曾自白其浮報午餐採買費用、麵包點心採買費用之犯罪事實，有自白書一
    份可考，且又經調查站扣得洪燦交付被告甲○○之麵包點心浮報費用二千零七十
    八元，並經調查站人員在辦公室查得十四萬六千元嗣後存入第五幼稚園郵局存簿
    ，未為扣案（偵字第４○９○號卷９４頁扣押物品清單編號、見本院上訴卷第
    九○、九一頁），但該二千零七十八元並非被告甲○○自動繳交，且其又未自動
    繳交其餘犯罪所得之財物，故不符合貪污治罪條例第八條第二項減輕或免除其刑
    之規定，併此敘明。至公訴人認被告陳素貞所為事實欄（一）中浮報午餐採買費
    用、事實欄（四）中虛報油漆修護費用，應係分別犯貪污治罪條例第四條第一項
    第三款購辦公用物品浮報價額罪、經辦公用工程浮報價額罪及第五條第一項第二
    款利用職務上之機會詐取財物罪，且係屬數罪併罰云云，惟按貪污治罪條例第四
    條第一項第三款規定所謂「公用物品」者，係指一般公務機關經辦業務使用之物
    品而言，而第五幼稚園園童之午餐及麵包點心係僅供園童食用而已，且經費來源
    係園童每學期初繳納之雜費，項目為「點心代辦」「午餐代辦」，有第五幼稚園
    收費通知、收費存根影本在卷可稽（見本院重上更(一)卷第一二○頁），並非第五
    幼稚園經辦業務使用之物品，自與「公用物品」之意義不合。次按貪污治罪條例
    第四條第一項第三款中所謂「工程」者，係指在地面上下新建、增建、改建、修
    建、拆除構造物與其所屬設備及改變自然環境之行為，包括建築、土木、水利、
    環境、交通、機械、電氣、化工等工程而言，該校舍所為屋頂漏水及油漆剝落修
    護，其中屋頂漏水部分，僅為修補抓漏，尚非修建構造物，油漆修護則僅增加校
    舍外表之美觀而已，對於校舍之構造物與其所屬設備、自然環境並無任何改變，
    尚與「工程」之意義有別；況且被告甲○○係以「油漆修護」申報費用，並未以
    「檢修校舍屋頂漏水」之名義虛報費用，故亦無經辦公用工程之問題；易言之，
    被告甲○○僅係以浮報「油漆修護」費用之名義向台南市政府請款，已達到其詐
    取財物之目的，尚與其是否經辦公用工程無涉；故被告甲○○所為浮報午餐採買
    費用及浮報油漆修護費用之行為，均不成立貪污治罪條例第四條第一項第三款購
    辦公用物品浮報價額及經辦公用工程浮報價額等罪，而應成立貪污治罪條例第五
    條第一項第二款利用職務上之機會，詐取財物罪，故公訴人起訴法條應予變更。
    另行使業務登載文書部分，起訴法條雖未記載，惟起訴事實業已載明，本院自得
    併予審理。
八、原審就上訴人即被告甲○○利用職務上之機會詐取財物部分予以論科，固非無見
    。惟查：(一)被告所犯與洪玉妹、游吉上、洪燦、張德河間分別有犯意聯絡及行為
    分擔，原判決未予論列共同正犯，委有未合。(二)又油漆維護部分張德河於估價之
    初，僅就屋頂漏水部分為之，原判決認與油漆部分一併估價，嗣因颱風來襲，油
    漆脫落面積擴大，張德河不願承作，始僅就屋頂漏水部分承作，亦有與卷證不符
    之違誤。(三)另被告要求張德河填載不實統一發票行使之行為，係成立商業會計法
    第七十一條第一款填製不實會計憑證罪，原判決認成立刑法第二百十六條、第二
    百十五條罪，有適用法則不當之違誤。(四)案發時經調查員發現於被告甲○○辦公
    室有現款十四萬六千元，業經被告甲○○存入第五幼稚園郵局帳戶，提出郵局儲
    蓄簿影本可憑，此部分自不能向被告追繳發還被害人，原判決未予說明，顯有疏
    略。被告上訴意旨，否認犯罪，固無理由，但原判決此部分既有可議，自屬無可
    維持，應由本院撤銷改判。爰審酌被告甲○○犯罪之動機、目的、手段、所生損
    害、所得利益、僅坦承部分犯行等一切情狀，量處有期徒刑七年二月。被告甲○
    ○利用職務上之機會，詐取財物罪部分，係宣告有期徒刑以上之刑，應依貪污治
    罪條例第十七條之規定，宣告褫奪公權五年。雖公訴人以被告甲○○憑藉其園長
    職位，長期擅權營私舞弊，而請求判處有期徒刑十二年等語，然查被告甲○○詐
    取之財物合計僅二十四萬六千五百九十三元，所圖得之金額尚非鉅大，且其論罪
    法條既已變更為法定刑度較輕之貪污治罪條例第五條第一項第二款利用職務上之
    機會，詐取財物，故本院量刑自應較公訴人之求刑為輕。被告甲○○於事實欄（
    一）所載之行為中共同詐得十五萬三千三百零五元，除其中案發時經調查員發現
    於被告甲○○辦公室有現款十四萬六千元，業經被告甲○○存入第五幼稚園郵局
    帳戶，提出郵局儲蓄簿影本可憑（見本院上訴卷第九○、九一頁），被告甲○○
    稱：此為午餐費之款項（見本院重上更一卷第四十九頁），不另諭知追繳外，甲
    ○○於事實欄（二）、（三）、（四）所載之行為中分別依序詐得三萬四千六百
    六十元、二萬三千六百二十八元、三萬五千元，合計九萬三千二百八十八元，均
    係犯罪所得財物，除事實欄（三）所載犯罪所得財物中之二千零七十八元已扣案
    ，不另諭知追繳外，其餘未扣案犯罪所得財物九萬八千五百十五元，依貪污治罪
    條例第十條第一項之規定，均應予追繳，其中六萬三千五百十五元並應發還被害
    人第五幼稚園外，其餘三萬五千元並應發還被害人台南市政府。上開犯罪所得如
    全部或一部無法追繳時，依貪污治罪條例第十條第二項之規定，應以其財產抵償
    之。
九、公訴意旨另以（起訴事實四）：第五幼稚園學童之文具、餐具、書包、相簿等物
    品之代辦費，已由台南市政府核定統一收費之標準，列為三聯單（學費）收費項
    目於學期初向園生收取（該等款項依規定由園方存入台灣銀行第五幼稚園帳戶內
    ），支用時由五幼法定預算項目中之代辦經費科目中辦理報銷，詎被告甲○○竟
    意圖不法所有，另於每學年度自行印製學童用品代辦費收據（單張式），重復向
    學童收取文具、餐具、書包、相簿等費用，所得款項皆未設立帳冊，全部納入私
    囊花用。計八十四學年度上、下學期及八十五學年上學期，分別重復向學童收取
    八萬二千五百元、六萬八千六百元等之代辦費，因認被告甲○○涉犯貪污治罪條
    例第五條第一項第二款利用職務上之機會詐取財物罪嫌。經查：
（一）訊據上訴人即被告甲○○矢口否認有此部分犯行，並辯稱：第五幼稚園代園童
      購買該等物品均屬服務性質，均依園童之意願決定是否購買，且其所代購之物
      品均已交予園童，並未重覆收取費用等語。
（二）公訴人認被告犯有貪污治罪條例第五條第一項第二款利用職務上之機會詐取財
      物罪嫌，無非以被告向學童收取文具、餐具、書包、相簿等費用，均未設帳列
      管，且無任何支出憑據，復有代辦費收據及報銷帳冊等資料在卷可稽為其論據
      。
（三）惟查，第五幼稚園學童註冊時，是否由學校代購上開物品，學校均徵詢學生家
      長之意見，是否由學校代購；購買何種物品，學生家長均有選擇之權，此經證
      人即學生家長劉一樺於原審審理時證述：「印象中他有通知學校可以幫我們代
      購這些東西，這是註冊費以外的，我記得有買浴巾。買這些物品是第五幼稚園
      通知我們，如果家長願意買，就圈選，如果不願意就算了，購買物品都有交給
      學生或家長，我沒有遇過購買的物品沒有交的情形，也沒有聽過其他學生或家
      長反應說購買的物品沒有交給學生或家長，除了註冊時繳的費用外，學校還有
      幫學生代辦制服、運動服、小棉被等物品是學校代購的，但文具、牙刷，是小
      朋友自己帶去的，因為小朋友不喜歡學校的顏色。」等語（見原審卷二第一八
      五、一八六頁），學生家長對於所繳之代辦費，既明知為註冊費用以外由學校
      代購物品之費用，可自行決定是否繳費購買，被告並未施用詐術，學生家長亦
      非陷於錯誤始交付上開代辦費用，被告此部分所為，顯與貪污治罪條例第五條
      第一項第二款利用職務上之機會詐取財物罪之客觀構成要件並不相當，要無成
      立該罪之餘地。此外，復查無其他積極證據足資證明被告涉犯有公訴人所指之
      上開犯行，不能證明被告有此部分之犯罪。原審疏未詳究，而為科刑之判決，
      容有未洽。被告上訴意旨，指摘原審此部分判決不當，為有理由，本院原應就
      此部分撤銷，因公訴人認此部分與前開有罪部分有連續犯之關係，屬裁判上一
      罪，就此部分爰不另為無罪之諭知。
十、據上論斷，應依刑事訴訟法第三百六十九條第一項前段、第三百六十四條、第二
    百九十九條第一項前段、第三百條，貪污治罪條例第二條前段、第五條第一項第
    二款、第十條第一項、第二項、第十七條，刑法第十一條前段、第二十八條、第
    三十一條第一項、第五十六條、第二百十六條、第二百十條、第二百十五條、第
    一百三十四條前段、第五十五條後段、第三十七條第二項，商業會計法第七十一
    條第一款，罰金罰鍰提高標準條例第一條前段，判決如主文。
本案經檢察官王碧霞到庭執行職務。
中    華    民    國      九十三      年      十      月      二十八    日
                                  臺灣高等法院臺南分院刑事第四庭
                                      審判長法官  鄭    文    肅
                                            法官  陳    珍    如
                                            法官  高    明    發
右正本證明與原本無異。
如不服本判決，應於判決送達後十日內向本院提出上訴狀，其未敘述理由者並應於提
出上訴狀後十日內向本院補提理由書（應附繕本)。
                                      法院書記官  陳    淑    貞
中    華    民    國      九十三      年      十      月      二十九    日
附錄法條：
刑法第二百十條：
偽造、變造私文書，足以生損害於公眾或他人者，處五年以下有期徒刑。
刑法第二百十五條：
從事業務之人，明知為不實之事項，而登載於其業務上作成之文書，足以生損害於眾
或他人者，處三年以下有期徒刑、拘役或五百元以下罰金。
刑法第二百十六條：
行使第二百十條至第二百十五條之文書者，依偽造、變造文書或登載不實事項或使載
不實事項之規定處斷。
貪污治罪條例第五條第一項第二款：
有左列行為之一者，處七年以上有期徒刑，得併科新台幣六千萬元以下罰金：
二、利用職務上之機會，詐取財物者。
商業會計法第七十一條第一款：
商業負責人、主辦及經辦會計人員或依法受託代他人處理會計事務之人員有左列情事
之一者，處五年以下有期徒刑、拘役或科或併科新台幣十五萬元以下罰金：
一  以明知為不實之事項，而填製會計憑證或記入帳冊者。
